---
title: Математична статистика. _Лабораторна робота № 4_. Перевірка статистичних гіпотез
  щодо закону розподілу. Перевірка на нормальність
author: "Ihor Polynko, KN-23-1, `r format(Sys.Date(), '%Y')`"
date: "`r Sys.Date()`"
output:
  html_document:
    toc: true
    df_print: paged
  html_notebook:
    toc: true
    toc_float: true
    highlight: tango
fontsize: 12pt
header-includes: \usepackage[T2A]{fontenc} \usepackage[utf8]{inputenc} \usepackage[russian]{babel}
editor_options:
  chunk_output_type: console
bibliography: references.bib
---

## Постановка задачі

Випадкова величина $X$ має заданий закон розподілу, вектор параметрів якого відомий. Треба згенерувати вибірку випадкової величини $X = (x_1, \ldots, x_n)$ для двох об'ємів вибірки: сaпочатку для $n = 50$, потім для $n = 1000$. Для кожного випадку обчислити оцінку параметрів розподілу (математичне сподівання $\mu$ та дисперсію $\sigma^2 $).
Висунути і перевірити статистичну гіпотезу щодо нормального закону розподілу величини $X$:

$H_0: f(x) \in \left\{ N(x, \mu, \sigma^2), \mu \in \mu, \sigma^2 \in \Sigma^2 \right\}$

$H_1: f(x) \notin \left\{ N(x, \mu, \sigma^2), \mu \in \mu, \sigma^2 \in \Sigma^2 \right\}$

Ці гіпотези передбачають перевірку, чи належить розподіл вибірки до нормального закону.

Повторіть це дослідження для $n = 1000$ та порівняйте результати, зробивши відповідні висновки.

---

## Розв’язок задачі


### Обчислюємо вибіркові числові характеристики

```{r, echo=TRUE}
# Функції користувача доцільно розміщувати у окремому файлі і імпортувати їх у скрипт
source("mymethods.R")

X <- rnorm(100, 0, 1)

SampleCharacteristics(X)

summary(X)

mean(X)

sd(X)

# Виводимо поряд чотири основних графіки
op <- par(mfrow = c(2,2)) # Зберігаємо старі параметри виводу
dotchart(X, main = "Cleveland's Dot Plots", col = 4) # Точкова діаграма Кливленда

# Ящик з вусами
boxplot(X, width = 2,
range = 1,
col = "gray",
border = 4,
main = "Box-and-Wiskers Plot")

# Визначення математичного сподівання та стандартного відхилення
a <- mean(X)
s <- sd(X)

# Гістограма відносних частот
hist(X, freq = FALSE,
    breaks = nclass.Sturges(X),
    col = "grey")
curve(dnorm(x, a, s),
    col = 2,
    lty = 2,
    lwd = 2,
    add = TRUE) # зверху крива щільності
curve(dunif(x, -2, 2),
    col = 3,
    lty = 2,
    lwd = 2,
    add = TRUE) # зверху крива щільності рівномірного розподілу
curve(dt(x, df=10),
    col = 4,
    lty = 2,
    lwd = 2,
    add = TRUE) # зверху крива щільності розподілу Стьюдента

# Емпірична функція розподілу F(x)
Fn <- ecdf(X)
plot(Fn,
    ylab = "",
    verticals = TRUE,
    col.points = "blue",
    col.hor = "red",
    col.vert = "bisque",
    main = "Probability Distribution Function")
curve(pnorm(x, a, s),
    col = 6,
    lty = 1,
    lwd = 2,
    add = TRUE) # -> зверху крива щільності
curve(pnorm(x, mean(X), sd(X)),
    col = 2,
    lty = 1,
    lwd = 2,
    add = TRUE) # -> зверху крива щільності

# Додаємо легенду
legend("bottomright",
pch = c(19, NA, NA),
legend = c("Fn(x)", "F(x)","Fvol(x)"),
lty = c(1,1,1), col = c(4,6,2), lwd = c(NA,2,2))
```

```{r, echo=TRUE}
par(op) # Повертаємо початкові параметри
```

```{r, echo=TRUE}
# Теоретичні характеристики
# Обчислення п’яти квантилей
quantile(X)

############### ПЕРЕВІРКА НА НОРМАЛЬНІСТЬ ###############
qqnorm(X, col=4)
qqline(X, col=2)
```

```{r, echo=TRUE}
# Завантажуємо необхідний пакет
library(lattice)

qqmath(~X) # Аналог qqnorm() з пакета LATTICE
```

```{r, echo=TRUE}
# Квантиль-квантильний графік для довільного розподілу
# у цьому випадку для рівномірного

qqplot(qunif(ppoints(length(X)), -2, 2), X,
    main = "Q-Q plot for U(-2,2)", col=4)
qqline(X, distribution = function(p) qunif(p, -2, 2),
    prob = c(0.1, 0.6),
    col = 2)
mtext("qqline(*, dist = qunif(., -2, 2), prob = c(0.1, 0.6))")
```

```{r, echo=TRUE}
# Тест Шапіро-Уилкса
shapiro.test(X)

# Якщо p > 0.05 - Нульова гіпотеза не відхиляється
#Тест Колмогорова-Смирнова
ks.test(X,"pnorm") #перший варіант

ks.test(X, rnorm(length(X))) #другий варіант
```

```{r, echo=TRUE}
# Тест Андерсона-Дарлинга
# ad.test(X)

# Тест Крамера фон Мізеса
# cvm.test(X)

# Тест Колмогорова-Смірнова у модифікації Лілієфорса
library(nortest)
lillie.test(X)

# Критерій Хі-квадрат Пірсона
pearson.test(X)

pearson.test(X, n.classes=nclass.Sturges(X))

# str(pearson.test(X))
# тест Шапиро-Франсия
sf.test(X)
```

```{r, echo=TRUE}
# Генерація вибірки
X50 <- rnorm(50, mean = 0, sd = 1)
X1000 <- rnorm(1000, mean = 0, sd = 1)

# Функція для обчислення асиметрії та ексцесу
calc_skewness_kurtosis <- function(x) {
  skew <- mean((x - mean(x))^3) / sd(x)^3
  kurt <- mean((x - mean(x))^4) / sd(x)^4 - 3
  return(c(skew, kurt))
}

# Функція для обчислення статистичних характеристик
get_stats <- function(x) {
  mean_x <- mean(x)
  sd_x <- sd(x)
  skew_kurt <- calc_skewness_kurtosis(x)
  skew <- skew_kurt[1]
  kurt <- skew_kurt[2]
  
  return(data.frame(Mean = mean_x, SD = sd_x, Skewness = skew, Kurtosis = kurt))
}

# Обчислення характеристик для обох вибірок
stats_50 <- get_stats(X50)
stats_1000 <- get_stats(X1000)

# Перевірка на нормальність
shapiro_test_50 <- shapiro.test(X50)
shapiro_test_1000 <- shapiro.test(X1000)

# Результати тестів
shapiro_test_50
shapiro_test_1000

# Виведення таблиці з результатами
stats_table <- data.frame(
  Sample_Size = c(50, 1000),
  Mean = c(stats_50$Mean, stats_1000$Mean),
  SD = c(stats_50$SD, stats_1000$SD),
  Skewness = c(stats_50$Skewness, stats_1000$Skewness),
  Kurtosis = c(stats_50$Kurtosis, stats_1000$Kurtosis),
  Shapiro_Test_p = c(shapiro_test_50$p.value, shapiro_test_1000$p.value)
)

print(stats_table)
```

```{r, Echo=TRUE}
write.csv(stats_table, "results.csv", row.names = FALSE)
```

## Висновки
1. Вибіркові характеристики: Зі збільшенням розміру вибірки оцінки параметрів розподілу (математичного сподівання та дисперсії) наближаються до теоретичних значень. Для вибірки розміром 50 оцінки можуть бути менш точними, а для вибірки розміром 1000 вони стають більш стабільними та наближеними до реальних значень нормального розподілу.

2. Графіки: При побудові графіків для різних вибірок спостерігається, що для меншої вибірки (n=50) щільність розподілу має велику варіативність, в той час як для більшої вибірки (n=1000) розподіл наближається до ідеальної нормальної кривої. Це підтверджує закон великих чисел, що гарантує наближення вибіркових характеристик до теоретичних за великих обсягів вибірки.

3. Перевірка на нормальність: Результати різних тестів на нормальність (Шапіро-Уілкса, Колмогорова-Смирнова, Лілієфорса) показують, що для вибірки n=1000 нульова гіпотеза про нормальність розподілу не відхиляється, що свідчить про відповідність даних нормальному розподілу. Однак для вибірки з меншим розміром (n=50) деякі тести можуть показати слабші результати.

4. Практичні висновки: Генерація великої вибірки (n=1000) забезпечує більш точну оцінку параметрів розподілу та дозволяє краще перевіряти гіпотези щодо нормальності розподілу випадкової величини. У разі менших вибірок результат може бути менш надійним.


## References
[@LatExSyntaxis]
[@Akinshin]