---
title: "Математична статистика. _Лабораторна робота № 3_. Основи вибіркового методу"
author: "Ihor Polynko, KN-23-1, `r format(Sys.Date(), '%Y')`"
date: "`r Sys.Date()`"
output:
#   pdf_document:
#     highlight: tango
#     toc: yes
#   word_document:
#     highlight: tango
#     toc: yes
# always_allow_html: true
  html_notebook:
    # citation_package: natbib
    toc: yes # Оглавление
    toc_float: true
    highlight: tango # Цвет подсветки кода
fontsize: 12pt # размер шрифта
header-includes:
 \usepackage[T2A]{fontenc}
 \usepackage[utf8]{inputenc}
 \usepackage[russian]{babel}
editor_options: 
  chunk_output_type: console
bibliography: references.bib
---

## Постановка задачі

У цьому завданні ми розглядаємо випадкову величину $X$, яка має розподіл $F(x, \Theta)$ з відомим вектором параметрів $\Theta = (\theta_1, \ldots, \theta_s)$. Задача включає:
- Генерацію двох вибірок розмірів $n = 100$ та $n = 10000$.
- Оцінку вектора параметрів розподілу $\tilde{\Theta}$ та порівняння з теоретичними характеристиками.
- Аналіз інших статистичних характеристик.

У нашому випадку використовується **нормальний розподіл** із заданими параметрами: 
- $a = 0$ (математичне сподівання),
- $\sigma = 1$ (середньоквадратичне відхилення).

---

## Розв’язок задачі

### Генерація вибірок

```{r, echo=TRUE}
set.seed(0)

# Параметри розподілу:
a <- 0
s <- 1

# Генеруємо вибірки:
n1 <- 100
n2 <- 10000

X1 <- rnorm(n1, a, s) # вибірка розміру 100
X2 <- rnorm(n2, a, s) # вибірка розміру 10000

cat("Перші елементи вибірки X1:", head(X1))
cat("Перші елементи вибірки X2:", head(X2))
```

### Теоретичні та вибіркові характеристики
```{r, echo=TRUE}
# Теоретичні характеристики
theoretical_mean <- a
theoretical_sd <- s

# Вибіркові характеристики
sample_mean_X1 <- mean(X1)
sample_sd_X1 <- sd(X1)

sample_mean_X2 <- mean(X2)
sample_sd_X2 <- sd(X2)

cat("Теоретичне середнє:", theoretical_mean, "\n",
    "Теоретичне стандартне відхилення:", theoretical_sd, "\n")
cat("Вибіркові характеристики X1:", "\n",
    "Середнє:", sample_mean_X1, "\n",
    "Стандартне відхилення:", sample_sd_X1, "\n")
cat("Вибіркові характеристики X2:", "\n",
    "Середнє:", sample_mean_X2, "\n",
    "Стандартне відхилення:", sample_sd_X2)
```

### Графіки вибірок
```{r, echo=TRUE}
op <- par(mfrow = c(2, 2))

# Гістограми для X1 та X2
hist(X1, freq = FALSE, col = "lightgray", main = "Histogram (n = 100)", border = 4)
curve(dnorm(x, a, s), col = 2, lty = 2, lwd = 2, add = TRUE)

hist(X2, freq = FALSE, col = "lightgray", main = "Histogram (n = 10000)", border = 4)
curve(dnorm(x, a, s), col = 2, lty = 2, lwd = 2, add = TRUE)

# Щільність розподілу для X1 та X2
plot(density(X1), main = "Density Plot (n = 100)", col = "blue", xlab = "X")
rug(X1, col = 2)

plot(density(X2), main = "Density Plot (n = 10000)", col = "blue", xlab = "X")
rug(X2, col = 2)

par(op)
```

### Порівняння характеристик
```{r, echo=TRUE}
comparison <- data.frame(
  Характеристика = c("Середнє", "Стандартне відхилення"),
  Теоретичне = c(theoretical_mean, theoretical_sd),
  "Вибірка (n = 100)" = c(sample_mean_X1, sample_sd_X1),
  "Вибірка (n = 10000)" = c(sample_mean_X2, sample_sd_X2)
)

print(comparison)
```

## Висновки
1. Вибіркові характеристики: Зі збільшенням розміру вибірки оцінки параметрів розподілу стають ближчими до теоретичних значень.
2. Графіки: Для меншої вибірки n=100 щільність розподілу має більшу варіативність, тоді як для більшої вибірки n=10000 наближається до ідеального розподілу.
3. Практичні висновки: Генерація великої вибірки забезпечує точнішу оцінку параметрів.



## References
[@LatExSyntaxis]
[@Akinshin]